ACORDAO-COMPLETO-2344033

ACÓRDÃO 368/2019 ATA 5/2019 - PLENÁRIO

VISTOS, relatados e discutidos estes autos de acompanhamento sobre a cautelar de indisponibilidade dos bens de César Ramos Rocha a partir do Acórdão 1.083/2017 proferido pelo Plenário do TCU, no âmbito do TC Processo 023.266/2015-5, diante dos indícios de dano ao erário no bojo do Contrato 0800.0035013.07.2 (CT 101) celebrado pela Petróleo Brasileiro S.A. (Petrobras) com o Consórcio Conpar (formado pela Construtora Norberto Odebrecht S.A. – CNO, Construtora OAS S.A. – OAS e UTC) para a execução das obras inerentes à UHDTI (U-2313) , à UGH (U-22311) e à UDEA (U-32323) , além da unidade integrante da carteira de gasolina, na Refinaria Presidente Getúlio Vargas no Paraná (Repar) ;
 ACORDAM os Ministros do Tribunal de Contas da União, reunidos em Sessão do Plenário, ante as razões expostas pelo Relator, em:
9.1. considerar prejudicada, por perda de objeto, a cautelar de indisponibilidade dos bens decretada pelo item 9.4 do Acórdão 1083/2017-TCU-Plenário em relação a César Ramos Rocha;
9.2. determinar que a unidade técnica adote as seguintes medidas:
9.2.1. envie a cópia deste Acórdão, acompanhado do Relatório e do Voto que o fundamenta, ao Sr. César Ramos Rocha, à Força-Tarefa do Ministério Público Federal junto à Operação Lava-Jato no Paraná, à Força-Tarefa da Advocacia-Geral da União junto à Operação Lava-Jato no Paraná, ao juízo federal na 13ª Vara Federal de Curitiba – PR, à Controladoria-Geral da União (CGU) e à Diretoria de Governança, Risco e Conformidade da Petrobras, para ciência e eventuais providências; e
9.2.2. promova o apensamento definitivo do presente processo ao TC Processo 036.342/2016-5 (já apensado o processo originário: TC Processo 023.266/2015-5) .

Indisponibilidade de bens decretada diante dos indícios de dano ao erário no bojo do contrato para a execução das obras inerentes à UHDTI (U-2313), à UGH (U-22311) e à UDEA (U-32323), além da unidade integrante da carteira de gasolina, na Refinaria Presidente Getúlio Vargas no Paraná (Repar).

Petróleo Brasileiro S.A (Petrobras).

3. Responsável: César Ramos Rocha (CPF XXX.752.091-XX).

13.1. Ministros presentes: José Mucio Monteiro (Presidente), Walton Alencar Rodrigues, Benjamin Zymler, Aroldo Cedraz, Ana Arraes, Bruno Dantas e Vital do Rêgo.
13.2. Ministro-Substituto convocado: Augusto Sherman Cavalcanti.
13.3. Ministros-Substitutos presentes: André Luís de Carvalho (Relator) e Weder de Oliveira.

ANDRÉ DE CARVALHO

Trata-se de acompanhamento sobre a cautelar de indisponibilidade dos bens de César Ramos Rocha a partir do Acórdão 1.083/2017 proferido pelo Plenário do TCU, no âmbito do TC 023.266/2015-5, diante dos indícios de dano ao erário no bojo do Contrato 0800.0035013.07.2 (CT 101) celebrado pela Petróleo Brasileiro S.A. (Petrobras) com o Consórcio Conpar (formado pela Construtora Norberto Odebrecht S.A. – CNO, Construtora OAS S.A. – OAS e UTC) para a execução das obras inerentes à UHDTI (U-2313) , à UGH (U-22311) e à UDEA (U-32323) , além da unidade integrante da carteira de gasolina, na Refinaria Presidente Getúlio Vargas no Paraná (Repar) .
Em suma, o referido Acórdão 1.083/2017 foi prolatado pelo Plenário do TCU nos seguintes termos:
“ (...) 9.4. decretar cautelarmente, com fundamento art. 16, inc. III, alíneas ‘c’ e ‘d’ e § 2º, alínea ‘b’, c/c art. 19, tudo da Lei 8.443/92, aliados ao poder geral de cautela do TCU, consubstanciada em prerrogativa institucional decorrente das atribuições do art. 71 da Constituição Federal, conforme jurisprudência do Supremo Tribunal Federal, pelo prazo de 01 (um) ano, a indisponibilidade de bens dos responsáveis a seguir listados, devendo esta medida alcançar tantos bens quantos considerados bastantes para garantir o ressarcimento dos prejuízos apontados no quadro a seguir, ressalvados os bens financeiros necessários ao sustento das pessoas físicas e à continuidade das operações das pessoas jurídicas;
	RESPONSÁVEIS
	CNPJ/CPF
	VALORES HISTÓRICOS

	Consórcio Conpar
	08.968.718/0001-88
	R$ 201.958.313,64 (atualizado conforme parcelas e datas indicadas à Peça 109) 
R$ 320.500.000,00 (atualizado conforme parcelas e datas indicadas à Peça 110) 
R$ 107.556.721,03 (atualizado conforme parcelas e datas indicadas à Peça 111) 

	Construtora Norberto Odebrecht S.A.
	15.102.288/0001-82
	R$ 201.958.313,64 (atualizado conforme parcelas e datas indicadas à Peça 109) 
R$ 320.500.000,00 (atualizado conforme parcelas e datas indicadas à Peça 110) 
R$ 107.556.721,03 (atualizado conforme parcelas e datas indicadas à Peça 111) 

	Construtora OAS S.A. 
	14.310.577/0001/04
	R$ 201.958.313,64 (atualizado conforme parcelas e datas indicadas à Peça 109) 
R$ 320.500.000,00 (atualizado conforme parcelas e datas indicadas à Peça 110) 
R$ 107.556.721,03 (atualizado conforme parcelas e datas indicadas à Peça 111) 

	UTC Engenharia S.A.
	44.023.661/0001-08
	R$ 201.958.313,64 (atualizado conforme parcelas e datas indicadas à Peça 109) 
R$ 320.500.000,00 (atualizado conforme parcelas e datas indicadas à Peça 110) 
R$ 107.556.721,03 (atualizado conforme parcelas e datas indicadas à Peça 111) 

	Marcelo Bahia Odebrecht
	487.956.23515
	R$ 201.958.313,64 (atualizado conforme parcelas e datas indicadas à Peça 109) 
R$ 320.500.000,00 (atualizado conforme parcelas e datas indicadas à Peça 110) 
R$ 107.556.721,03 (atualizado conforme parcelas e datas indicadas à Peça 111) 

	Márcio Faria da Silva
	XXX.670.006-XX
	R$ 201.958.313,64 (atualizado conforme parcelas e datas indicadas à Peça 109) 
R$ 320.500.000,00 (atualizado conforme parcelas e datas indicadas à Peça 110) 
R$ 107.556.721,03 (atualizado conforme parcelas e datas indicadas à Peça 111) 

	Rogério Santos de Araújo
	XXX.916.527-XX
	R$ 201.958.313,64 (atualizado conforme parcelas e datas indicadas à Peça 109) 
R$ 320.500.000,00 (atualizado conforme parcelas e datas indicadas à Peça 110) 
R$ 107.556.721,03 (atualizado conforme parcelas e datas indicadas à Peça 111) 

	César Ramos Rocha
	XXX.752.091-XX
	R$ 201.958.313,64 (atualizado conforme parcelas e datas indicadas à Peça 109) 
R$ 320.500.000,00 (atualizado conforme parcelas e datas indicadas à Peça 110) 
R$ 107.556.721,03 (atualizado conforme parcelas e datas indicadas à Peça 111) 

	José Adelmário Pinheiro Filho
	XXX.105.635-XX
	R$ 201.958.313,64 (atualizado conforme parcelas e datas indicadas à Peça 109) 
R$ 320.500.000,00 (atualizado conforme parcelas e datas indicadas à Peça 110) 
R$ 107.556.721,03 (atualizado conforme parcelas e datas indicadas à Peça 111) 

	Agenor Franklin Magalhães Medeiros
	063.787.57534
	R$ 201.958.313,64 (atualizado conforme parcelas e datas indicadas à Peça 109) 
R$ 320.500.000,00 (atualizado conforme parcelas e datas indicadas à Peça 110) 
R$ 107.556.721,03 (atualizado conforme parcelas e datas indicadas à Peça 111) 

	Renato de Souza Duque
	XXX.515.167-XX
	R$ 201.958.313,64 (atualizado conforme parcelas e datas indicadas à Peça 109) 
R$ 320.500.000,00 (atualizado conforme parcelas e datas indicadas à Peça 110) 
R$ 107.556.721,03 (atualizado conforme parcelas e datas indicadas à Peça 111) 

9.5. considerar como termo inicial para contagem do prazo fixado no subitem anterior desta proposta a data de averbação da medida cautelar nos respectivos órgãos de registro dos bens; 
9.6. determinar à SeinfraOperações que promova, nos termos do art. 44, § 2º, da Lei 8.443/1992, e do art. 276, § 3º, do Regimento Interno do Tribunal, a oitiva dos responsáveis arrolados no subitem 9.3, para que, no prazo de 15 (quinze) dias, apresentem suas manifestações acerca da medida cautelar de indisponibilidade dos bens adotada, se assim o desejarem;
9.7. determinar à SeinfraOperações que informe aos responsáveis relacionados nos subitens 9.3. que, no âmbito da respectiva resposta à aludida oitiva, fica desde já franqueada a possibilidade de serem indicados os bens por eles considerados essenciais ao sustento das pessoas físicas e à manutenção das atividades operacionais da sociedade empresarial e portanto não suscetíveis ao alcance da medida cautelar, acompanhados das devidas justificativas;
	9.8. determinar à Secretaria-Geral de Controle Externo que adote todas as providências necessárias à efetivação das medidas acautelatórias de indisponibilidade de bens determinadas no acórdão que vier a ser proferido, nos moldes da Portaria Segecex nº 14/2015”.
Contudo, após a análise do presente feito, o auditor federal da SeinfraOperações lançou o seu parecer à Peça 48 nos seguintes termos:
“Introdução:
Trata-se de exame da oitiva sobre os requisitos da adoção da medida cautelar de indisponibilidade de bens – fumus boni juris e periculum in mora – em face de Cesar Ramos Rocha, adotada na tomada de contas especial TC 023.266/2015-5 (Repar) por meio do Acórdão 1083/2017-TCU-Plenário.
2. O TC 023.266/2015-5 é oriundo da conversão do relatório de auditoria TC Processo 021.479/2009-8 em tomada de contas especial, nos termos do Acórdão 2165/2015-TCU-Plenário, em razão das evidências de superfaturamento apurado no Contrato 0800.0035013.07.2 (CT 101) , de responsabilidade do Consórcio Compar, formado pela Construtora Norberto Odebrecht S/A (CNO) , Construtora OAS Ltda. (OAS) e UTC Engenharia S/A (UTC) .
3. Conforme despacho do Ministro Relator, Exmo. Sr. André Luis de Carvalho (parágrafos 48 e 74.1, peça 1) , no TC 023.266/2015-5, convalidado nesta parte pelo Acórdão 1083/2017-TCU-Plenário, os seguintes responsáveis serão citados pelos débitos apurados:
3.1. Renato de Souza Duque;
3.2. Paulo Roberto Costa;
3.3. Alan Kardec Pinto;
3.4. Venina Velosa da Fonseca;
3.5. José Carlos Cosenza;
3.6. Francisco Pais;
3.7. Mauricio de Oliveira Guedes;
3.8. Claudio Romeo Schlosser;
3.9. Marcelo Bahia Odebrecht;
3.10. Márcio Faria da Silva;
3.11. Rogério Santos de Araújo;
3.12. César Ramos Rocha;
3.13. José Adelmário Pinheiro Filho;
3.14. Agenor Franklin Magalhães Medeiros;
3.15. Ricardo Ribeiro Pessoa;
3.16. Construtora Norberto Odebrecht S.A.;
3.17. Construtora OAS Ltda.;
3.18. UTC Engenharia S.A.;
3.19. Consórcio Conpar; e
3.20. José Sérgio Gabrielli.
4. Ademais, no mencionado acórdão, o TCU define os efeitos da colaboração premiada nesta Corte:
‘9.9. deixar assente que, quando da decisão sobre declaração de inidoneidade para contratar com a administração pública federal, bem como sobre a aplicação da multa de que trata o art. 57 da Lei 8443/1992, este Tribunal considerará os compromissos assumidos pelos responsáveis em acordos celebrados com o Ministério Público Federal, no que toca às medidas de colaboração que possam contribuir com os respectivos processos de controle externo, por meio, entre outras possibilidades, da apresentação de elementos que permitam, com maior nível de confiança, apurar e quantificar o dano ao erário, definir graus diferenciados de responsabilidades, dar celeridade e efetividade ao processo que busca o ressarcimento do dano ao erário; nessa ocasião, o Tribunal também deliberará sobre possíveis sanções premiais a serem concedidas, conforme o caso;’
5. Esse acórdão decretou, cautelarmente (no item 9.4, com fundamento art. 16, inc. III, alíneas ‘c’ e ‘d’ e § 2º, alínea ‘b’, c/c art. 19, tudo da Lei 8.443/92, aliados ao poder geral de cautela do TCU, consubstanciada em prerrogativa institucional decorrente das atribuições do art. 71 da Constituição Federal, conforme jurisprudência do Supremo Tribunal Federal) pelo prazo de um ano, a indisponibilidade dos bens, dentre outros, do Sr. Cesar Ramos Rocha, devendo a medida alcançar tantos bens quantos considerados bastantes para garantir o ressarcimento dos prejuízos apontados, ressalvados os bens financeiros necessários ao sustento ao seu sustento.
6. Nesta linha, o acórdão determinou à SeinfraOperações que: i) promovesse a oitiva do Sr. Cesar Ramos Rocha, para que apresentasse suas manifestações acerca da medida cautelar de indisponibilidade dos bens adotada, se assim o desejar; e ii) informasse ao responsável que, no âmbito da respectiva resposta à aludida oitiva, ficasse, desde já, franqueada a possibilidade de serem indicados os bens por ele considerados essenciais ao seu sustento e, portanto, não suscetíveis ao alcance da medida cautelar, acompanhados das devidas justificativas.
	Responsável
	CPF
	Valores Históricos

	César Ramos Rocha
	XXX.752.091-XX
	- R$ 201.958.313,64 (atualizado conforme parcelas e datas indicadas à peça 109 do TC Processo 023.266/2009-8) 
- R$ 320.500.000,00 (atualizado conforme parcelas e datas indicadas à peça 110 do TC Processo 023.266/2009-8) 
- R$ 107.556.721,03 (atualizado conforme parcelas e datas indicadas à peça 111 do TC Processo 023.266/2009-8) 

7. Instado a se manifestar pelo Ofício 0554/2016-TCU-SeinfraOperações (peça 7) , o Sr. Cesar Ramos Rocha apresentou as peças 8 e 9 que passam a ser analisadas.
8. Relembrando as condutas do responsável, vale transcrever os parágrafos 208 a 211 da instrução adotada como relatório antecedente ao Acórdão 1083/2017-TCU-Plenário:
‘208. O Sr. César Ramos Rocha, Diretor Financeiro da Construtora Norberto Odebrecht S/A, foi responsável pela ‘forma em que se dariam e pela liberação de pagamentos referentes aos valores anteriormente tratados, incluídas aí as destinadas à corrupção de Paulo Roberto Costa e de outros funcionários da Estatal’, conforme apresentado pelo MPF na AIA 5006628-92.2015.4.04.7000/PR.
209. O envolvimento do Sr. César Ramos Rocha, conforme declarado pelo Sr. Alberto Youssef, nas negociações e pagamentos de propinas à Diretoria de Abastecimento da Petrobras também foi confirmado na sentença condenatória, no processo penal 5036528-23.2015.4.04.7000, de 8/3/2016, na qual o Juiz da 13ª Vara Federal de Curitiba conclui pela participação do Sr. César Rocha no pagamento das propinas combinadas.
‘Ocorre que o depoimento não converge com o declarado pelo próprio Alberto Youssef e nem com a natureza das atividades deste. Alberto Youssef, provado não apenas por sua confissão, mas por robusta prova material, não era empresário prospectando negócios lícitos, mas sim intermediador de propinas entre a Odebrecht e a Diretoria de Abastecimento da Petrobrás. Os contatos dele com o Diretor da unidade industrial da Construtora Norberto Odebrecht envolviam acertos e pagamento de propina e não prospecção de negócios lícitos. A participação, admitida pelo próprio acusado César Ramos Rocha, em reuniões entre ambos, Alberto Youssef e Márcio Faria da Silva, implica o seu envolvimento em assuntos pertinentes a negociação e pagamentos de propinas e não em outras questões. O fato de ter atuado em subordinação, pois não era Diretor, não retira a sua responsabilidade criminal. 
Acima disso - e o argumento também é válido para outros executivos - era controlador financeiro do setor da Odebrecht diretamente responsável pelos contratos com a Petrobrás narrados na denúncia (salvo o prédio sede de Vitória) e que geraram os pagamentos de propinas aos agentes da Petrobrás, especificamente entre 06/2007 a 08/2011, USD 14.386.890,04 mais 1.925.100 francos suíços, o que o posiciona no centro das atividades ilícitas do grupo empresarial.’
210. Conforme se extrai dos elementos constantes dos presentes autos, o Sr. César Ramos da Rocha participou intencionalmente de práticas ilícitas, por meio de formação de cartel e pagamento de propinas a agentes da Petrobras, com desvio de finalidade e abuso da personalidade jurídica que representava, visando maximização do lucro decorrente de contrato obtido por meio de prática delituosa, o que configura situação que se enquadra ao disposto no art. 16, § 2º, alínea ‘b’, da Lei 8.443/1992, que estabelece responsabilidade solidária ‘d) do terceiro que, como contratante ou parte interessada na prática do mesmo ato, de qualquer modo haja concorrido para o cometimento do dano apurado’ (grifo acrescido) . Nesse sentido é a decisão constante do Acórdão 2763/2011-TCU-Plenário, proferido em sede de incidente de uniformização de jurisprudência (TC 006.310/2006-0) .
211. Em face do exposto, conclui-se que a conduta é reprovável, devendo propor a citação do Sr. César Ramos Rocha, com fundamento nos arts. 10, § 1º, 12, incisos I e II, e 16, § 2º, da Lei 8.443/1992 c/c os arts. 202, incisos I e II, e 209, §§ 5º e 6º, do RI/TCU.’ (grifei) 
9. No parágrafo 226 da mesma instrução há maior detalhamento das condutas praticadas pelo Sr. Renato Duque, que resultaram em sua citação:
‘- Responsável: César Ramos Rocha; CPF XXX.752.091-XX. 
Cargo: Gerente Financeiro da Construtora Norberto Odebrecht S/A.
Conduta: Participar em atos ilícitos, com desvio de finalidade e abuso da personalidade jurídica que representava, para fraudar processo licitatório da Petrobras e obter contrato de obras com superfaturamento de forma a maximizar indevidamente os lucros do grupo empresarial Odebrecht mediante formação de cartel e pagamento de propinas a agentes da estatal, o que infringe o disposto no art. 37 da CF/1998, no art. 3º da Lei 8.666/1993 e no item 1.2 do Decreto 2.745/1998, como ainda os princípios da vedação ao enriquecimento sem causa, à função social do contrato e à justa proporção entre encargos e respectiva contraprestação remuneratória.
Nexo de Causalidade: A participação em atos ilícitos de conluio e formação de cartel, juntamente com o pagamento de propinas a gestores da Petrobras, permitiu o direcionamento da licitação, com restrição à competitividade, resultando na contratação direta com superfaturamento do Contrato 0800.0035013.07.2 (CT 101) e seus aditivos, resultando em prejuízos de R$ 630.015.034,67 (valor histórico) à estatal.
Culpabilidade: A atuação do Sr. César Ramos Rocha, com desvio de finalidade e abuso da personalidade jurídica que representava, para maximização do lucro decorrente de contrato obtido por meio de prática delituosa, configura situação que estabelece a sua responsabilidade solidária como parte interessada na prática do mesmo ato e que de qualquer modo haja concorrido para o cometimento do dano apurado, conforme prevê o art. 16, § 2º, alínea ‘b’, da Lei 8.443/1992.
Em face do exposto, conclui-se que a conduta é reprovável, devendo propor a citação do Sr. César Ramos Rocha (CPF XXX.752.091-XX) , com fundamento nos arts. 10, § 1º, 12, incisos I e II, e 16, § 2º, da Lei 8.443/1992 c/c os arts. 202, incisos I e II, e 209, §§ 5º e 6º, do RI/TCU.’ (grifei) 
10. As condutas acima descritas são relacionadas aos atos já condenados criminalmente, conquanto o superfaturamento recebido pelas construtoras é a contraprestação das propinas pagas. O trecho da sentença na ação penal 503652823.2015.4.04.7000/PR relata os crimes praticados:
‘1.061. Cesar Ramos Rocha:
Para os crimes de corrupção ativa: Cesar Ramos Rocha não tem antecedentes registrados no processo. Personalidade, culpabilidade, conduta social, motivos, comportamento da vítima são elementos neutros. Circunstâncias devem ser valoradas negativamente. A prática do crime de corrupção envolveu o pagamento de R$ 54.404.782,50 à Diretoria de Abastecimento, um valor muito expressivo. Um único crime de corrupção envolveu pagamento de cerca de R$ 23.378.750,00 em propinas. Consequências também devem ser valoradas negativamente, pois o custo da propina foi repassado à Petrobrás, através da cobrança de preço superior à estimativa, aliás propiciado pela corrupção, com o que a estatal ainda arcou com o prejuízo no valor equivalente. A corrupção com pagamento de propina de dezenas de milhões de reais e tendo por consequência prejuízo equivalente aos cofres públicos merece reprovação especial. Considerando duas vetoriais negativas, de especial reprovação, fixo, para o crime de corrupção ativa, pena de quatro anos e seis meses de reclusão. 
Não há agravantes a serem reconhecidas.
Reconheço, com base no art. 66 do CP, atenuante pois o condenado, diferentemente dos demais, não tinha cargo de chefia, de Presidente ou de Diretor na Odebrecht, tendo atuado de maneira subordinada. Reduzo a pena em seis meses. 
Tendo o pagamento da vantagem indevida comprado a lealdade de Paulo Roberto Costa que deixou de tomar qualquer providência contra o cartel e as fraudes à licitação, bem como de trabalhar o melhor interesse da empresa frente o Grupo Odebrecht, aplico a causa de aumento do parágrafo único do art. 333 do CP, elevando a para cinco anos e quatro meses de reclusão.
Fixo multa proporcional para a corrupção em cento e vinte dias multa.
Entre os cinco crimes de corrupção, reconheço continuidade delitiva, unificando as penas com a majoração de 2/3, chegando elas a oito anos, dez meses e vinte dias de reclusão e duzentos dias multa. 
Considerando a dimensão dos crimes e especialmente a capacidade econômica de Cesar Ramos Rocha, até recentemente gerente financeiro da Norberto Odebrecht, fixo o dia multa em três salários mínimos vigentes ao tempo do último fato delitivo (08/2011) . 
Para o crime de associação criminosa: Cesar Ramos Rocha não tem antecedentes registrados no processo. Personalidade, culpabilidade, conduta social, motivos, comportamento da vítima são elementos neutros. Considerando que não se trata de grupo criminoso complexo, ou seja, com estrutura rígida e hierarquizada, circunstâncias e consequências não devem ser valoradas negativamente. As demais vetoriais, culpabilidade, conduta social, motivos e comportamento das vítimas são neutras. Motivos de lucro são comuns às associações criminosas, não cabendo reprovação especial. Fixo pena no mínimo de um ano de reclusão. 
Não há agravantes ou atenuantes, nem causas de aumento ou diminuição. 
Entre os crimes de corrupção e de associação criminosa, há concurso material, motivo pelo qual as penas somadas chegam a nove anos, dez meses e vinte dias de reclusão e duzentos dias multa, que reputo definitivas para Cesar Ramos Rocha. Considerando as regras do art. 33 do Código Penal, fixo o regime fechado para o início de cumprimento da pena. A progressão de regime para o crime de corrupção fica, em princípio, condicionada à reparação do dano no termos do art. 33,
§4º, do CP.’ (grifei) 
Argumentos do manifestante (peça 11) :
11. César Ramos Rocha, por meio de seus advogados, afirma, de início (parágrafo 4 da peça 8) , que ‘não estão preenchidos os requisitos para a concessão da medida liminar, corroborados pelos novos fatos ocorridos no âmbito da Operação Lava Jato.’
12. Informa (parágrafo 5 da peça 8) que o Grupo Odebrecht e seus executivos firmaram com o Ministério Público da União, ‘acordo de leniência e colaboração que contribuíram para a elucidação de ilícitos relacionados ao contrato objeto da presente tomada de contas’ e transcreve trecho da notícia veiculada no site do MPF:
‘ (...) Além da revelação dos fatos, objetivo central da leniência, os acordos permitem a preservação das empresas e a continuidade de suas atividades, inclusive para gerar valores necessários à reparação dos ilícitos. Além disso, os acordos estabelecem mecanismos destinados a assegurar a adequação e a efetividade das práticas de integridade das empresas, prevenindo a ocorrência de novos ilícitos e privilegiando em grau máximo a ética e a transparência na condução de seus negócios.
As empresas forneceram ao MPF informações e documentos relacionados às práticas ilícitas mencionadas nos acordos de que participaram ou têm conhecimento, assim como se comprometeram a fornecer dados complementares que venham à tona em investigações internas. A cooperação das empresas com as investigações em curso foi essencial para revelar os ilícitos praticados por empresas, agentes públicos e políticos no âmbito interno e internacional.
Ao mesmo tempo em que se comprometeram a cessar completamente o envolvimento nos fatos ilícitos que revelaram, as empresas concordaram em tomar medidas especiais a fim de evitar a repetição de condutas similares no futuro. Assim, tais empresas vêm implementando programas de integridade (compliance) e terão a obrigação de aprimorá-los nos termos dos artigos 41 e 42 do Decreto 8.420/2015, em atenção às melhores práticas, e a implantar ações, medidas e iniciativas adicionais de ética, integridade e transparência. Além disso, de maneira inédita em acordos de leniência no Brasil, as empresas do grupo Odebrecht e Braskem concordaram em se sujeitar a monitoramento independente pelo prazo médio de dois anos, que será realizado por profissionais especializados, às custas da empresa e sob supervisão do MPF.
Esses compromissos são parte de acordo global firmado pelas empresas concomitantemente com autoridades brasileiras, suíças e estadunidenses. Embora o valor central dos acordos de leniência repouse na obtenção de informações e documentos sobre práticas ilícitas, aspecto em que a colaboração das empresas é de extraordinária relevância pública, as empresas também se obrigaram ao pagamento de substanciais quantias em dinheiro às vítimas e aos cofres públicos brasileiros. A Braskem se comprometeu a pagar valor equivalente, na data de assinatura do acordo, a R$ 3.131.434.851,37. Desse montante, aproximadamente R$ 2,3 bilhões serão devidos ao Brasil, para fins de ressarcimento das vítimas. Já a Odebrecht se obrigou a pagar o equivalente a R$ 3.828.000.000,00, dos quais aproximadamente R$ 3 bilhões também serão destinados ao Brasil, para ressarcir vítimas.
Os valores serão pagos conforme os cronogramas estabelecidos nos acordos, com atualização que pode elevar o montante final pago às autoridades brasileiras. Exemplificando, a “somatória das parcelas do valor global do acordo firmado pela Odebrecht, após a aplicação de estimativa de projeção de variação da Selic, resulta, ao final, no valor estimado de R$ 8.512.000.000,00, o que corresponde a aproximadamente US$ 2,5 bilhões.’
13. Neste sentido, alega que a cautelar de indisponibilidade seria precipitada (parágrafo 8) . Acrescenta que a individualização da conduta do responsável é incipiente, visto que a tomada de contas especial não foi julgada (parágrafo 9) .
Do não preenchimento dos requisitos para a concessão da medida liminar (p. 4 da peça 8) . 
a) Da ausência de perigo de dano e de risco ao resultado útil do processo.
14. A partir do 10º parágrafo, o manifestante argui a ausência de perigo atual, concreto e grave. 
15. Sustenta que o art. 44, §2º da LOTCU exigiria a demonstração de que o responsável teria, no exercício de suas atividades, retardado, dificultado ou causado danos ao erário (parágrafo 11) .
16. Afirma que ‘inexiste nos autos qualquer elemento probatório que aponte intenção do requerente em dilapidar seu patrimônio ou praticar qualquer fraude tendente a dissipá-lo’ (parágrafo 12) . Respalda tal assertiva no escrutínio a que se submeteu o responsável nas investigações da Operação Lava Jato, pois considera que, com a investigação, seus dados financeiros foram conhecidos pelo Poder Público e vieram a demonstram que não há intenção de dispor de seu patrimônio.
b) Da irreversibilidade da medida cautelar e do perigo do dano reverso (p. 5 da peça 8) .
17. Segundo a manifestação (parágrafo 16) , os acordos de colaboração e de leniência asseguram que o requerente não vai dispor de seus bens e, por outro lado, a concessão da medida cautelar traria risco ao Sr. César Ramos Rocha, pois o valor compreenderia todos os seus bens e valores, inviabilizando a sua subsistência e de sua família. Alega que precisa de um mínimo existencial e que, prejudicando a própria existência, não será possível restituí-lo ao estado em que se encontrava antes da imposição da medida.
18. Recorre também à proporcionalidade da medida (parágrafo 22) , sustentando que é desproporcional ao objetivo buscado. Considera a cautelar como uma forma de sanção antecipada (parágrafos 24 a 26) .
c) Da impossibilidade de concessão de medida cautelar para pessoa física sem relação jurídica com a Administração (p. 9 da peça 8) .
19. Alega que o dispositivo se aplica unicamente ao responsável ocupante de função, ‘ou seja, exercício de competências relacionadas à Administração Pública e sujeita à jurisdição direta do TCU por utilizar, arrecadar, guardar, gerenciar ou administrar dinheiros, bens e valores públicos, nos termos do art. 70 da Constituição’ (parágrafo 29) .
20. A partir dessa afirmativa, desenvolve uma teoria de que o §2º do art. 44 se refere àqueles que tem função pública e que a opção que restaria ao TCU, no caso em exame, seria requerer ao Poder Judiciário o arresto previsto no art. 61 da LOTCU. Fundamenta essa teoria no voto do Ministro Marco Aurélio, do STF, no MS 34.421/DF que concedeu medida liminar, em 27/09/2016, para suspender os efeitos do Acórdão 2109/2016-TCU-Plenário (parágrafo 32) .
21. Solicita a suspensão dos autos pela mesma razão que o TCU suspendeu o TC Processo 024.442/2016-0 (parágrafo 33) .
22. Lança o questionamento sobre sua legitimidade passiva do responsável no processo em razão de ser pessoa física sem relação jurídica com o Poder Público (parágrafo 34 e 35) e fundamenta:
‘ao se utilizar genericamente das disposições do art. 71, CF/88, respeitosamente compreende-se que o TCU olvidou-se da indispensável avaliação da medida na qual o requerente deu causa ou se beneficiou (ou pode se beneficiar) do dano ao erário vergastado, sendo certo que sequer a sua conduta foi devidamente individualizada nos presentes autos’ (parágrafo 36) .
23. Adicionalmente, faz referência ao voto revisor do Min. Bruno Dantas que antecedeu o Acórdão 835/2015-TCU-Plenário, que afirma: ‘estender o art. 71, inciso II, da Constituição da República aos agentes privados ‘desprovidos de relação jurídica prévia com o Estado’ destoa ‘de toda uma tradição de julgados em direção contrária’ da própria Corte de Contas’ (parágrafo 37) .
24. Com base neste voto vencido do Min. Bruno Dantas, aduz que não há fumaça do bom direito porque a competência constitucional desta Corte não abrange a responsabilização do requerente (parágrafo 38) .
25. Conclui reiterando seus argumentos, requerendo a não decretação da cautelar de indisponibilidade e a suspensão do presente processo.
Exame técnico:
26. Inicialmente o manifestante alega que sua vida já está totalmente investigada e monitorada, sendo que estaria provado que não tem intenção de dispor de seu patrimônio. Acrescenta que os acordos de leniência e de colaboração são demonstrações desta intenção.
27. Os argumentos apresentados pelo manifestante mostram o desconhecimento sobre as normas jurídicas e os objetivos relacionados com a cautelar de indisponibilidade previstos na Lei Orgânica do TCU.
28. A primeira distinção a ser feita é entre a cautelar de indisponibilidade de bens e o arresto de bens do art. 61 da LOTCU. Tratam-se de conceitos jurídicos distintos. O arresto ocorre após o julgamento do débito com vistas ao próprio ressarcimento, enquanto a cautelar serve para garantir o resultado útil do processo. Conforme prevê o §2º do art. 44, a indisponibilidade pode ocorrer sem prejuízo de, após o julgamento, haver o arresto dos bens para ressarcimento do débito já julgado.
29. Outra tese defendida pela manifestação, mas que não prevalece no TCU, é com relação à interpretação do art. 44.  A palavra ‘circunstâncias’ escrita no parágrafo 2º se refere ao período em que podem ser decretadas: no início ou no curso de qualquer apuração, bem como da legitimidade do TCU para decretar de ofício ou a pedido do Ministério Público junto ao TCU. Estas são as circunstâncias nas quais o Tribunal pode, cautelarmente, afastar o gestor ou indisponibilizar bens do responsável.
30. Incluir o afastamento temporário do responsável nas ‘circunstâncias’ mencionadas no §2º, além de ser uma pobre interpretação literal, abre margem à outras interpretações. Partindo desse pressuposto, poderíamos também concluir que uma medida, a de afastamento, é necessariamente pressuposta da outra, e de indisponibilidade, ou seja, somente se poderia indisponibilizar os bens daquele que fosse afastado. Não é essa a interpretação que se faz na Corte de Contas, mas sim de que se tratam de duas cautelares distintas.
31. A primeira cautelar é afastar temporariamente o responsável, se existirem indícios suficientes de que, prosseguindo no exercício de suas funções, possa retardar ou dificultar a realização de auditoria ou inspeção, causar novos danos ao erário ou inviabilizar o seu ressarcimento;
32. A segunda cautelar é decretar, por prazo não superior a um ano, a indisponibilidade de bens do responsável, tantos quantos considerados bastantes para garantir o ressarcimento dos danos em apuração.
33. Ambas as cautelares podem ocorrer no início ou no curso de qualquer apuração e o TCU pode determiná-las, de ofício ou a requerimento do Ministério Público.
34. Tal entendimento é assente no TCU, conforme demonstra o trecho da Declaração de Voto do Ministro Benjamin Zymler que antecedeu o Acórdão 224/2015-TCU-Plenário (apreciação de embargos de declaração no TCU) :
‘12. Veja-se que o caput do referido artigo dispõe especificamente acerca do afastamento do responsável de suas funções em razão da possibilidade da prática de atos futuros que possam afetar a efetividade da prestação jurisdicional de contas. Esses atos de caráter prospectivo não guardam relação com a medida de indisponibilidade de bens prevista o § 2º desse artigo. Não há que se falar, por exemplo, na adoção dessa medida em razão da possibilidade de dificultar a realização de auditorias ou inspeções.
13. Creio que as circunstâncias mencionadas no § 2º desse artigo para a decretação da indisponibilidade de bens são vinculadas ao tempo em que a medida cautelar deve ser adotada: início ou no curso de qualquer apuração por parte desta Corte de Contas.
14. Nessa linha, a jurisprudência desta Corte de Contas se posiciona no sentido de que a decretação de indisponibilidade de bens dos responsáveis não necessita ser precedida de indícios concretos de dilapidação do patrimônio por parte dos responsáveis ou de qualquer outra ação tendente a inviabilizar o ressarcimento ao erário. Trata-se de procedimento consentâneo com aquele da Lei de Improbidade Administrativa e justificado por ambas se tratarem de questões de direito público.’ (grifei) 
Da competência do TCU para adotar cautelar de indisponibilidade em desfavor de particular:
35. Apesar do responsável sustentar que esta Corte de Contas se utiliza “genericamente” do inciso II do art. 71 da Constituição, as prerrogativas constitucionais do TCU não podem deixar de ser exercidas. O basilar inciso estabelece:
‘Art. 71. O controle externo, a cargo do Congresso Nacional, será exercido com o auxílio do Tribunal de Contas da União, ao qual compete:
II - julgar (...) as contas daqueles que derem causa a perda, extravio ou outra irregularidade de que resulte prejuízo ao erário público;’
36. É o referido dispositivo da Carta Magna que define quem é o responsável que deve prestar contas ao TCU. São todos aqueles que dão causa a perda, extravio ou outra irregularidade de que resulte prejuízo ao erário.
37. Não se trata de utilização genérica da norma constitucional, mas podemos concluir que a norma é de natureza ampla e compreende todos aqueles que gerenciam recursos públicos federais e, em virtude de alguma conduta ou omissão deste responsável, há o prejuízo ao erário.
38. Chegamos ao diretor das empresas contratadas. Precisamos examinar se o diretor de uma empresa contratada pela Administração Pública é responsável nos termos do art. 44 da LOTCU e do inciso II do art. 71 da Constituição Federal, ou seja, examinar a possibilidade de constrição dos bens daquele que gerencia recursos recebidos em contrato com a Administração Pública.
39. Transcrevemos, neste ponto, o voto do Ministro Relator Benjamim Zymler que antecedeu o Acórdão 2109/2016, objeto do deferimento da liminar expedida pelo Ministro Marco Aurélio, no MS 34.421/DF, em 27/09/2016, mas que esboça o entendimento atualmente prevalecente no TCU sobre o responsável perante esta Corte de Contas:
‘68. Ainda no que tange à responsabilização dos administradores dos Grupos OAS e Odebrecht, é imperioso fazer remissão ao art. 935 do Código Civil, ao art. 91, inciso I, do Código Penal e ao art. 63 do Código de Processo Penal, reproduzidos a seguir: 
‘Art. 935. A responsabilidade civil é independente da criminal, não se podendo questionar mais sobre a existência do fato, ou sobre quem seja o seu autor, quando estas questões se acharem decididas no juízo criminal’.
‘Art. 91 - São efeitos da condenação:
I - tornar certa a obrigação de indenizar o dano causado pelo crime’.
‘Art. 63.  Transitada em julgado a sentença condenatória, poderão promover-lhe a execução, no juízo cível, para o efeito da reparação do dano, o ofendido, seu representante legal ou seus herdeiros’.
69. A redação dada ao art. 387, inciso IV, do Código de Processo Penal, pela Lei 11.719/2008, autoriza o juiz criminal a fixar o valor mínimo para a reparação dos danos pela infração. Nesse sentido, as sentenças condenatórias retro citadas fixaram o valor mínimo necessário para a indenização dos danos decorrentes dos crimes em R$ 29.223.961,00, para os réus do Grupo OAS, e outros R$ 108.809.565,00 e US$ 35 milhões, para os réus do Grupo Odebrecht, a serem ressarcidos à Petrobras, o que corresponde aos montantes pagos em propina à Diretoria de Abastecimento. 
70. Conforme ressalvado nas próprias sentenças, é certo inferir que o custo da propina foi repassado à Petrobras, tendo por consequência prejuízo aos cofres públicos. Porém, o montante do prejuízo em muito superou o valor dos pagamentos indevidos aos agentes da Petrobras, pois tais pagamentos ilícitos afetaram a lisura das licitações, permitindo a cartelização e a prática de preços acima dos de mercado pelas contratadas. O objeto desta TCE visa justamente apurar o quantum total do prejuízo e imputá-lo solidariamente aos responsáveis envolvidos.
71. Enfatizo ainda que, independentemente da existência de sentença penal condenatória, a responsabilização desses agentes seria possível sob duas vertentes distintas, a primeira delas utilizando o instituto da desconsideração da personalidade jurídica, pois foi evidenciado nos autos que os administradores das empresas contratadas supostamente praticaram e conduziram atos ilícitos, com desvio de finalidade e abuso das personalidades jurídicas que representavam, para fraudar deliberadamente os processos licitatórios da Petrobras e obter contratos de obras com sobrepreço, de forma a maximizar indevidamente os lucros do grupos empresariais OAS e Odebrecht, mediante formação de cartel e pagamento de vantagens indevidas a agentes da estatal e a partidos políticos.
72. Contudo, em vez de optar pelo caminho da disregard doctrine, creio que a responsabilização dos sócios administradores e dirigentes dos conglomerados OAS e Odebrecht possa se dar de modo direto, derivado do próprio texto constitucional, em especial o art. 70, parágrafo único, e o inciso II do art. 71, que não faz qualquer distinção entre agentes públicos ou particulares para fins de recomposição do débito, bastando que qualquer um deles tenha dado causa à irregularidade de que resulte prejuízo ao erário. 
73. Assim, a jurisdição do TCU pode alcançar terceiros que hajam concorrido para o cometimento de dano aos cofres públicos, sejam agentes públicos ou privados, conforme se dessume dos seguintes dispositivos da Lei Maior:
‘Art. 70. A fiscalização contábil, financeira, orçamentária, operacional e patrimonial da União e das entidades da administração direta e indireta, quanto à legalidade, legitimidade, economicidade, aplicação das subvenções e renúncia de receitas, será exercida pelo Congresso Nacional, mediante controle externo, e pelo sistema de controle interno de cada Poder.
Parágrafo único. Prestará contas qualquer pessoa física ou jurídica, pública ou privada, que utilize, arrecade, guarde, gerencie ou administre dinheiros, bens e valores públicos ou pelos quais a União responda, ou que, em nome desta, assuma obrigações de natureza pecuniária.
Art. 71. O controle externo, a cargo do Congresso Nacional, será exercido com o auxílio do Tribunal de Contas da União, ao qual compete: (...) 
II - julgar as contas dos administradores e demais responsáveis por dinheiros, bens e valores públicos da administração direta e indireta, incluídas as fundações e sociedades instituídas e mantidas pelo Poder Público federal, e as contas daqueles que derem causa a perda, extravio ou outra irregularidade de que resulte prejuízo ao erário público;
 (...) VIII - aplicar aos responsáveis, em caso de ilegalidade de despesa ou irregularidade de contas, as sanções previstas em lei, que estabelecerá, entre outras cominações, multa proporcional ao dano causado ao erário;’
74. A interpretação dos arts. 70, parágrafo único, e 71, incisos II e VIII, deixa evidente o poder-dever de o Tribunal de Contas da União julgar, não só as contas dos gestores públicos, mas de qualquer pessoa física ou jurídica que der causa a perda, extravio ou outra irregularidade de que resulte prejuízo ao erário público.
75. Creio também ser absolutamente prescindível a demonstração de locupletamento pessoal para responsabilização desses agentes ou, ainda, que seja necessária a desconsideração da personalidade jurídica das sociedades empresárias beneficiárias para alcançar a responsabilidade pessoal dos seus sócios ou empregados. 
76. A responsabilização dos sócios ou empregados das pessoas jurídicas que de alguma forma concorreram ou se beneficiaram dos atos que resultaram em dano ao erário é de natureza extracontratual, também chamada de aquiliana, visto que resulta da prática de um ato ilícito ou da violação direta de uma norma legal ou de um dever fundado em algum princípio geral de direito. 
77. Entretanto, para que uma pessoa física atuando unicamente como sócio, administrador ou funcionário da empresa contratada pela Administração seja condenado ao ressarcimento do prejuízo aos cofres públicos, certos pressupostos têm que estar presentes, tais como a existência de alguma ação ou omissão do agente, a relação de causalidade entre a ação do responsável e o dano causado e a presença de dolo ou culpa grave do sócio ou empregado, situações fartamente comprovadas nestes autos.
78. Nos processos de controle externo, como esta Corte não dispõe dos típicos poderes de investigação judicial, além de não examinar os atos interna corporis das empresas contratadas pela Administração Pública, não é comum haver responsabilização dos seus administradores, sócios ou empregados. Mas há relevantes precedentes do TCU em que tal tese foi aplicada, em particular no caso de fraudes que foram comprovadas nos autos, perpetradas por pessoas físicas com vínculo trabalhista com as empresas contratadas, a exemplo do Acórdão 835/2015-TCU-Plenário, de relatoria do Ministro Walton Alencar Rodrigues.
79. No caso em estudo, conforme se conclui dos elementos extraídos dos processos originados da Operação Lava-Jato, avalio, em caráter preliminar, que há fortes evidências de que os administradores da OAS e Odebrecht participaram ativamente das irregularidades apuradas com a finalidade de garantirem o sucesso nas licitações direcionadas às suas empresas, com o abuso do direito para facilitar, encobrir e dissimular a prática de atos ilícitos, devendo ser citados pela integralidade do débito, em solidariedade com os demais responsáveis’ (grifos nossos) .
40. Em decisão monocrática no MS 34.357/DF, de 31/08/2016, o Min. Marco Aurélio (STF) deferiu liminar para sustar a indisponibilidade de bens da Construtora Odebrecht, determinada pelo Acórdão 2109/2016-TCU-Plenário, que tratou da Refinaria Abreu e Lima (Rnest) .
41. A plausibilidade jurídica da decisão do Min. Marco Aurélio repousou em apenas uma tese: a incompetência do TCU para impor a cautela de indisponibilidade de bens em desfavor de um particular. Esta tese decorre de outra, constantemente sustentada pelo Min. Marco Aurélio: a jurisdição do TCU não alcançaria o particular, somente o agente público.
42. Afirmou o referido Ministro, em seu voto no julgamento do MS 29599/DF (rel. Min. Dias Toffoli, 1ª Turma, em 01/03/2016) , impetrado pela Construtora Andrade Gutierrez contra o Acórdão 854/2005-TCU-Plenário:
‘Não reconheço, em que pese à nomenclatura Tribunal de Contas da União, a esse órgão simplesmente administrativo, o poder de lançar, contra particulares, e no cenário jurídico, pronunciamento que se torna – repito – título executivo condenatório.
 (...) Há mais: não se reconhece ao Tribunal de Contas, como está em bom português no § 1º do artigo 71, a possibilidade sequer de sustar contratos, mas se aponta que pode impor condenação à pessoa jurídica de direito privado e natural, valendo o pronunciamento como título judicial. O sistema não fecha.’
43. Na visão do Min. Marco Aurélio, caso o Tribunal de Contas da União se deparasse com uma irregularidade praticada por particular, deveria ‘extrair cópias e encaminhar à Advocacia da União para as medidas judiciais cabíveis’ (MS 29599/DF) .
44. Sobre a competência do TCU para condenar o particular, a Min. Rosa Weber esclarece (MS 29599/DF) :
‘ (...) o Pleno desta Suprema Corte veio a se debruçar sobre a delimitação da competência do TCU para imposição de ônus ao particular, no julgamento do MS nº 30.788/MG, Relator para Acórdão Ministro Roberto Barroso, sessão de 21.5.2015, ficando vencido o Ministro Marco Aurélio.’
 (...) ‘Esta Primeira Turma, na sessão de 07.4.2015, também se manifestou em idêntico sentido ao denegar, por maioria, ordem pleiteada no MS 24379/DF, vencido o Ministro Marco Aurélio.’
45. No julgamento do MS 33092/DF (rel. Min. Gilmar Mendes, 2ª Turma, Dje 17/08/2015) , impetrado contra o Acórdão 1927/2014-TCU-Plenário, que decretou a indisponibilidade de bens no caso Pasadena, o STF reconheceu a competência do TCU para adotar essa medida, que se insere no âmbito do poder geral de cautela, amplamente assegurado pela Suprema Corte (MS 24.510/DF, DJ, 19/03/2004, MS 23.983, DJ 30/08/2004; MS 26.263 MC/DF, DJ 02/02/2007; MS 25481 AgR/DF, DJe 25/10/2011) .
46. Constata-se assim, que a decisão liminar do Min. Marco Aurélio no MS 34.357/DF é corolário de uma tese antiga (a de que o TCU não teria poderes para impor ônus ao particular) , isolada e vencida em diversas julgamentos no STF. 
47. No fundo, a liminar concedida no MS 34.357/DF decorre de uma convicção pessoal do relator, divergente da jurisprudência firmada pelo colegiado do STF.
48. Ante o exposto, conclui-se que o Sr. César Ramos Rocha é responsável perante esta Corte de Contas e suscetível a ter seus bens tornados indisponíveis nos termos do art. 44 da LOTCU.
49. Quanto à fumaça do bom direito, o responsável alega que não há individualização da conduta e que a tomada de contas especial não foi julgada. Não procedem tais argumentos, pois a conduta do responsável está apropriadamente individualizada no processo do TCU quanto na esfera criminal onde inclusive já foi condenado. Sobre a tomada de contas especial, vale lembrar que estamos diante de uma medida cautelar e não de sanção do responsável. Esta medida objetiva assegurar o completo ressarcimento do erário, visto que permitir que o responsável possa se desfazer de seus bens a qualquer momento pode vir a inviabilizar a restituição dos valores que por ventura venham a ser julgados como de propriedade da Petrobras, ou seja, o superfaturamento.
50. No que tange à irreversibilidade da medida, não há esse risco, conquanto a indisponibilidade dos bens deve reservar um salário mínimo mensal ao responsável para que ele possa sobreviver.
51. O responsável sustenta a inexistência do perigo da demora, visto que a investigação da Lava Jato escrutiniza continuamente todas as suas finanças e privacidade. Enquanto o responsável tiver a liberdade de dispor de seus bens, a qualquer momento pode vendê-los, os recursos podem ser pulverizados e, consequentemente, podem ocorrer dificuldades no ressarcimento ao erário.
Acordo de leniência:
52. O responsável apresenta (p. 3 da peça 9) atestado do Ministério Público Federal de que houve homologação pela 5ª Câmara de Coordenação e Revisão do MPF do acordo de leniência com a Odebrecht e acordos de colaboração premiada com o responsável (p. 3 da peça 9) .
53. Em que pese a cautelar não se constituir em penalidade, constou no ofício encaminhado ao responsável que:
‘O TCU poderá deixar de decretar a aludida cautelar, a partir da devida apresentação de prova no sentido de que o responsável tenha efetivamente contribuído para a elucidação dos ilícitos no âmbito do correspondente acordo judicial de colaboração premiada.’
54. Conforme estabelecido, o manifestante trouxe o atestado à peça 9 que prova sua colaboração na esfera judicial.
Conclusão:
55. O Sr. César Ramos Rocha foi ouvido para se manifestar quanto aos requisitos da medida cautelar de indisponibilidade dos bens, nos termos do art. 44, §2º da Lei 8.443/1992. Sobre os requisitos de periculum in mora e fumus boni juris, os esclarecimentos apresentados não lograram êxito em afastá-los.
56. A reversibilidade da medida pode ser assegurada reservando ao responsável uma renda mensal equivalente ao salário mínimo.
Encaminhamento:
57. Diante do exposto, submetem-se os autos à consideração superior, propondo ao Ministro-Relator:
57.1. acatar a manifestação do responsável, em especial a comprovação de acordo de colaboração na esfera criminal, para deixar de decretar a medida cautelar de indisponibilidade dos bens, ou, alternativamente;
57.2. manter a cautelar de indisponibilidade, com fundamento art. 44, § 2º, da Lei 8.443/1992, c/c arts. 273 e 274 do Regimento Interno deste Tribunal, pelo prazo de um ano, dos bens do Sr. César Ramos Rocha envolvido com os superfaturamentos relacionados abaixo, devendo esta medida alcançar os bens considerados necessários para garantir o integral ressarcimento do débito em apuração, excluindo o equivalente a um salário mínimo mensal e incluindo os bens imobilizados e, em especial, as participações societárias:
	Responsável
	CPF
	Valores históricos

	César Ramos Rocha
	XXX.752.091-XX
	- R$ 201.958.313,64 (atualizado conforme parcelas e datas indicadas à peça 109 do TC Processo 023.266/2009-8) 
- R$ 320.500.000,00 (atualizado conforme parcelas e datas indicadas à peça 110 do TC Processo 023.266/2009-8) 
- R$ 107.556.721,03 (atualizado conforme parcelas e datas indicadas à peça 111 do TC Processo 023.266/2009-8) 

57.3. considerar como termo inicial para contagem do prazo fixado no item anterior desta proposta a data de averbação da medida cautelar nos respectivos órgãos de registro dos bens;
57.4. encaminhar ao responsável cópia da decisão que vier a ser proferida, acompanhada do Relatório e do Voto que a fundamentam, juntamente com as cópias desta instrução e demais peças;
57.5. encaminhar cópia do acórdão que vier a ser proferido, acompanhado do Relatório e do Voto que o fundamentam à Força-Tarefa do Ministério Público Federal no Paraná, à Força-Tarefa da Advocacia-Geral da União no Paraná, ao  Ministério da Transparência, Fiscalização e Controladoria-Geral da União (CGU) e à Diretoria de Governança, Risco e Conformidade da Petrobras (GRC) .”
4.	Por seu turno, com a anuência do titular da unidade técnica (Peça 50) , o diretor da SeinfraOperações divergiu da aludida proposta do auditor federal, lançando, para tanto, o seu parecer à Peça 49 nos seguintes termos:
“Estou de acordo com as análises realizadas pela auditora CRISTIANE FERREIRA DE ARAÚLO MELO na instrução precedente (doc. 58.069.4521) mas questões recentes me obrigam a apresentar novas avaliações que resultarão em proposta de encaminhamento distinto.
1. Me refiro ao despacho/decisão da 13ª Vara Federal de Curitiba proferido em 2/10/2018 nos autos do processo 505474177.2015.4.04.7000/PR (evento 38) esclarecendo os questionamentos apresentados no Aviso 864GPTCU quanto à utilização de provas compartilhadas por aquele juízo contra pessoas e empresas colaboradoras (peça 47) .
‘Assim, é o caso de, na esteira da manifestação do MPF, autorizar o Tribunal de Contas da União a utilizar as provas compartilhadas mesmo contra colaboradores ou empresas lenientes para o fim exclusivo de ressarcimento dos danos decorrentes do crime.
Cabe ressalvar que não poderão ser utilizadas para imposição de multas punitivas ou administrativas, inclusive declaração de inidoneidade ou proibição de contratar.
Igualmente, deverá, como condição, o Tribunal de Contas da União admitir que as multas ou confiscos previstos e executados nos acordos de leniência e de colaboração sejam considerados para amortização dos valores das indenizações, se maiores, apuradas contra os colaboradores ou lenientes.
Na linha do sugerido pelo próprio Tribunal de Contas da União, havendo responsáveis solidários pelos danos, deve-se dar preferência à cobrança da indenização dos não-colaboradores ou não lenientes.
Como o próprio Tribunal de Contas da União já decidiu, deverá ainda a Corte Administrativa se abster de utilizar as provas compartilhadas para decretar a indisponibilidade de ativos dos colaboradores ou lenientes, pois medida espécie poderá comprometer a solvência deles e, por conseguinte, prejudicar o cumprimento das obrigações indenizatórias previstas nos acordos celebrados com o Ministério Público Federal.
Se, quanto à questão da indisponibilidade de ativos, surgirem situações excepcionais, este Juízo poderá ser provocado.
Igualmente, a autorização vale apenas para o Tribunal de Contas de União e que não pode, por sua conta, autorizar a utilização das provas compartilhadas com terceiros.
Observo, por oportuno, que não se trata aqui de traçar limites à autonomia do Tribunal de Contas da União, que exerce relevante função de fiscalização da atividade administrativa e de proteção do erário, mas apenas o de estabelecer limites e condições para utilização por ele de provas que foram colhidas em processos da responsabilidade deste Juízo.
Tais limitações ou condições são estabelecidas apenas com o propósito de proteger os colaboradores ou lenientes e assim não desestimular novos acordos, o que poderia comprometer a expansão das investigações e a descoberta de novos crimes.
Tais limitações ou condições não impedem a ação autônoma do Tribunal de Contas da União contra colaboradores ou lenientes desde que não sejam usadas as provas compartilhadas por este Juízo.
Tais limitações ou condições não impedem a utilização irrestrita das provas compartilhadas por este Juízo contra quem não dispuser de acordo de colaboração ou de leniência.’  (grifos acrescidos) .
2. É exatamente o caso do senhor César Ramos Rocha no processo que trata de superfaturamento no Contrato 0800.0035013.07.2 (CT101) da Repar.
3. As apurações de superfaturamento nesse contrato se iniciou em auditoria de 2009 (TC Processo 010.546/2009-4) que englobou 19 contratos da Repar. Já na oportunidade os preços praticados foram objeto de contestação pelo TCU. Antes que as provas compartilhadas pelo juízo estivessem disponíveis, o superfaturamento calculado já era de R$ 184.154.880,33. As evidências decorrentes do compartilhamento, particularmente as notas fiscais de equipamentos e materiais específicos resultou em acréscimo de mais R$ 17.803.433,31, totalizando R$ 201.958.313,64. Outros valores relacionados a aditivos contratuais acresceram mais R$ 428.056.721,03 ao débito, chegando-se a R$ 630.015.034,67, que foi o valor pelo qual os responsáveis foram citados e tiveram os bens indisponibilizados (peça 1, p. 20 e 2627) .
4. Portanto, no que tange ao valor da cautelar de indisponibilidade a que foi submetida o responsável, apenas 2,86% se refere a montante calculado com o uso de provas compartilhadas.
5. Por outro lado, no que diz respeito à responsabilização do sr. César Ramos Rocha, ela se baseou totalmente em provas decorrentes dos processos da 13ª Vara Federal de Curitiba, como se depreende da instrução que propôs sua citação solidária pelo débito (peça 2, p. 3435) :
Sr. César Ramos Rocha
‘208. O Sr. César Ramos Rocha, Diretor Financeiro da Construtora Norberto Odebrecht S/A, foi responsável pela ‘forma em que se dariam e pela liberação de pagamentos referentes aos valores anteriormente tratados, incluídas aí as destinadas à corrupção de Paulo Roberto Costa e de outros funcionários da Estatal’, conforme apresentado pelo MPF na AIA 5006628-92.2015.4.04.7000/PR.
209. O envolvimento do Sr. César Ramos Rocha, conforme declarado pelo Sr. Alberto Youssef, nas negociações e pagamentos de propinas à Diretoria de Abastecimento da Petrobras também foi confirmado na sentença condenatória, no processo penal 5036528-23.2015.4.04.7000, de 8/3/2016, na qual o Juiz da 13ª Vara Federal de Curitiba conclui pela participação do Sr. César Rocha no pagamento das propinas combinadas.
‘Ocorre que o depoimento não converge com o declarado pelo próprio Alberto Youssef e nem com a natureza das atividades deste. Alberto Youssef, provado não apenas por sua confissão, mas por robusta prova material, não era empresário prospectando negócios lícitos, mas sim intermediador de propinas entre a Odebrecht e a Diretoria de Abastecimento da Petrobrás. Os contatos dele com o Diretor da unidade industrial da Construtora Norberto Odebrecht envolviam acertos e pagamento de propina e não prospecção de negócios lícitos. A participação, admitida pelo próprio acusado Cesar Ramos Rocha, em reuniões entre ambos, Alberto Youssef e Márcio Faria da Silva, implica o seu envolvimento em assuntos pertinentes a negociação e pagamentos de propinas e não em outras questões. O fato de ter atuado em subordinação, pois não era Diretor, não retira a sua responsabilidade criminal.
Acima disso - e o argumento também é válido para outros executivos - era controlador financeiro do setor da Odebrecht diretamente responsável pelos contratos com a Petrobrás narrados na denúncia (salvo o prédio sede de Vitória) e que geraram os pagamentos de propinas aos agentes da Petrobrás, especificamente entre 06/2007 a 08/2011, USD 14.386.890,04 mais 1.925.100 francos suíços, o que o posiciona no centro das atividades ilícitas do grupo empresarial.’
210. Conforme se extrai dos elementos constantes dos presentes autos, o Sr. César Ramos da Rocha participou intencionalmente de práticas ilícitas, por meio de formação de cartel e pagamento de propinas a agentes da Petrobras, com desvio de finalidade e abuso da personalidade jurídica que representava, visando maximização do lucro decorrente de contrato obtido por meio de prática delituosa, o que configura situação que se enquadra ao disposto no art. 16, § 2º, alínea “b”, da Lei 8.443/1992, que estabelece responsabilidade solidária “d) do terceiro que, como contratante ou parte interessada na prática do mesmo ato, de qualquer modo haja concorrido para o cometimento do dano apurado” (grifo acrescido) . Nesse sentido é a decisão constante do Acórdão 2763/2011-TCU-Plenário, proferido em sede de incidente de uniformização de jurisprudência (TC Processo 006.310/20060) .
211. Em face do exposto, conclui-se que a conduta é reprovável, devendo propor a citação do Sr. César Ramos Rocha, com fundamento nos arts. 10, § 1º, 12, incisos I e II, e 16, § 2º, da Lei 8.443/1992 c/c os arts. 202, incisos I e II, e 209, §§ 5º e 6º, do RI/TCU.’ (grifos acrescidos) .
6. Assim, embora o valor do débito calculado tenha sido obtido majoritariamente pela atuação autônima do TCU, a inclusão do sr. César Ramos Rocha como responsável no processo de tomada de contas especial e a consequente aplicação da medida cautelar de indisponibilidade de bens foi totalmente dependente dos elementos probatórios trazidos dos autos dos processos da 13ª Vara Federal de Curitiba.
7. Acontece que o responsável consta do rol de 77 executivos da Odebrecht S.A. que assinaram acordos de colaboração premiada com o Ministério Público Federal (peça 27) . É, portanto, um colaborador.
8. Isso posto, em atendimento às condicionantes impostas por aquele juízo para a utilização de provas compartilhadas nos processos do TCU, a medida cautelar de indisponibilidade que pesa sobre os bens do sr. César Ramos Rocha em face do superfaturamento apurado no Contrato 0800.0035013.07.2 (CT101) da Repar deve ser revogada.
9. Convém mencionar que a mesma situação recai sobre os senhores Rogério Santos de Araújo, Márcio Faria da Silva e Marcelo Bahia Odebrecht (peça 27) cujas cautelares de indisponibilidade de bens relacionadas ao mesmo contrato são tratadas nos TC Processo 036.138/20169, Processo 036.136/20166 e Processo 036.134/20163. Desse modo, com vistas à racionalidade processual, propõe-se que as medidas desses outros responsáveis também sejam revogadas.
10. Ressalto que o mesmo raciocínio não se aplica às pessoas jurídicas – Consórcio Conpar e suas integrantes Construtora Norberto Odebrecht S.A., Construtora OAS Ltda. e UTC Engenharia S.A.
11. O grupo Odebrecht assinou com o MPF (2016/2017) e com CGU/AGU (2018) acordos de colaboração relacionados com as irregularidades na Petrobras. A UTC também tinha Termo de Cessação de Conduta assinado com o CADE (2017) envolvendo carteis em licitações de obras onshore da Petrobras e de montagem eletronuclear da Usina de Angra 3, mas ele foi declarado descumprido em abril de 2018. A OAS possui acordos de leniência com o CADE, mas nenhum envolve obras da Petrobras (cartel em obras no DF e construção do Arco Rodoviário do Rio de Janeiro) .
12. No entanto, a responsabilidade do consórcio e das empresas não decorreu de elementos obtidos pelo compartilhamento. A instrução (peça 2, p. 47) assim justificou sua responsabilização:
Responsável: Consórcio Conpar; CNPJ 08.968.718/0001-88 (formado pelas empresas: Construtora Norberto Odebrecht S.A, CNPJ 15.102.288/0001-82; UTC Engenharia S.A, CNPJ 44.023.661/0001-08; Construtora OAS Ltda., CNPJ 14.310.577/0001-04) 
Conduta: Agir em conluio com as demais licitantes e pagar vantagem indevida a agentes públicos para que atuassem, de forma omissiva ou comissiva, garantido a restrição de participação no certame àquelas empresas cartelizadas com o intuído de maximização indevida de lucros. Assinar contrato com preços superestimados e com Demonstrativo de Formação de Preços apresentando valores expressivos sem o suficiente detalhamento para que pudessem ser avaliados. Assinar aditivos contratuais de valores vultosos de forma irregular, sem a necessária justificativa dos valores cobrados. Infringência aos princípios republicanos dispostos no art. 37 da CF/1998, no art. 3º da Lei 8.666/1993 e no item 1.2 do Decreto 2.745/1998, como ainda aos arts. 90 e 93 da Lei Geral de Licitações e em mácula aos princípios da vedação ao enriquecimento sem causa, da função social do contrato e da justa proporção entre encargos e respectiva contraprestação remuneratória.
Nexo de Causalidade: A concertação com as demais licitantes e o pagamento de vantagens indevidas a gestores da Petrobras permitiram a aprovação de sua contratação direta com cláusulas desfavoráveis à Petrobras, com preços superestimados e consequente prejuízo à estatal, com superfaturamento de pelo menos R$ 201.958.313,64. Ademais, a apresentação e assinatura de aditivos contratuais irregulares propiciou o pagamento indevido de vultosos custos adicionais ao contrato, com superfaturamento de R$ 428.056.721,03.
Em face do exposto, conclui-se que a conduta é reprovável, devendo propor a citação do Consórcio Conpar (CNPJ 08.968.718/0001-88) , com fundamento nos arts. 10, § 1º, e 12, incisos I e II, da Lei 8.443/1992 c/c o art. 202, incisos I e II, do RI/TCU.
13.	Os elementos de prova que foram obtidos por meio do compartilhamento, nesse caso, serviram para esclarecer com que meios o consórcio conseguiu a contratação com os preços superfaturados. Sua responsabilidade, no entanto, independe disso. Ela decorre, como se vê, da assinatura do contrato com preço superestimado e dos aditivos irregulares e do recebimento de tais valores no decorrer da execução contratual. As empresas foram responsáveis e beneficiadas diretamente pelo superfaturamento.
14.	Desse modo, o impedimento de se utilizar as provas compartilhadas pelo Juízo não beneficia as empresas, mesmo que elas sendo colaboradoras.
15.	Assim, submeto à consideração superior a seguinte proposta de encaminhamento:
a) em atendimento ao despacho/decisão da 13ª Vara Federal de Curitiba proferido em 2/10/2018 (evento 38 do processo 505474177.2015.4.04.7000/PR) , revogar as medidas cautelares de indisponibilidade de bens determinadas no despacho de 12/12/2016 nos autos do TC Processo 023.266/20155 e que recaem sobre os senhores César Ramos Rocha, Rogério Santos de Araújo, Márcio Faria da Silva e Marcelo Bahia Odebrecht, tratadas no presente processo e nos processos TC Processo 036.138/20169, TC Processo 036.136/20166 e TC Processo 036.134/20163;
b) após tomadas as medidas necessárias, apensar definitivamente os quatro processos ao TC Processo 023.266/20155; e
c) dar ciência da decisão ao Juízo da 13ª Vara da Justiça Federal do Paraná e à Força-Tarefa da Operação Lava Jato do MPF.
	É o Relatório.

8.1. Tathiane Vieira Viggiano Fernandes (27.154/OAB-DF), entre outros, representando César Ramos Rocha.

Não atuou.

PETROBRAS. REFINARIA PRESIDENTE GETÚLIO VARGAS (REPAR). CONTRATO CT-101. DECRETAÇÃO DA CAUTELAR DE INDISPONIBILIDADE DE BENS PELO ACÓRDÃO 1.083/2017-TCU-PLENÁRIO. OITIVA. DESPACHO DO JUÍZO DA 13ª VARA FEDERAL DE CURITIBA SOBRE O GRAU DE UTILIZAÇÃO DAS PROVAS EMPRESTADAS EM DESFAVOR DOS COLABORADORES EM ACORDO JUDICIAL DE COLABORAÇÃO PREMIADA. REGULARIDADE DO CORRESPONDENTE ACORDO DE COLABORAÇÃO PREMIADA FIRMADO. TRANSCURSO DO PRAZO DE VALIDADE DA REFERIDA CAUTELAR. SUPERVENIENTE PREJUÍZO, POR PERDA DE OBJETO. APENSAMENTO DO PROCESSO. COMUNICAÇÃO.

INDISPONIBILIDADE DE BENS (IND)

Secretaria Extraordinária de Operações Especiais em Infraestrutura (Seinfra Operações).

Trata-se de acompanhamento sobre a cautelar de indisponibilidade dos bens de César Ramos Rocha a partir do Acórdão 1.083/2017 proferido pelo Plenário do TCU, no âmbito do TC Processo 023.266/2015-5, diante dos indícios de dano ao erário no bojo do Contrato 0800.0035013.07.2 (CT 101) celebrado pela Petróleo Brasileiro S.A. (Petrobras) com o Consórcio Conpar (formado pela Construtora Norberto Odebrecht S.A. – CNO, Construtora OAS S.A. – OAS e UTC) para a execução das obras inerentes à UHDTI (U-2313) , à UGH (U-22311) e à UDEA (U-32323) , além da unidade integrante da carteira de gasolina, na Refinaria Presidente Getúlio Vargas no Paraná (Repar) .
Em face da prolação da referida cautelar de indisponibilidade dos bens, foi determinada a oitiva dos responsáveis para que apresentassem as suas manifestações nos autos, com o envio da adicional informação sobre a possibilidade de indicarem “os bens por eles considerados essenciais ao sustento das pessoas físicas e à manutenção das atividades operacionais da sociedade empresarial e portanto não suscetíveis ao alcance da medida cautelar, acompanhados das devidas justificativas”.
Por esse ângulo, após a referida oitiva de César Ramos Rocha, os seus advogados teriam acostado vários documentos aos autos, tendo a unidade técnica realizado as necessárias diligências para o esclarecimento de algumas pendências de informações no processo.
Por outro lado, em 2/10/2018, ao responder os questionamentos suscitados pelo Presidente do TCU, no bojo do Aviso 864-GP-TCU, em relação ao grau de utilização das provas emprestadas em desfavor das pessoas colaboradoras junto aos acordos judiciais de colaboração premiada, o juízo da 13ª Vara Federal de Curitiba teria respondido, no âmbito do Processo 5054741-77.2015.4.04.7000/PR, que:
“ (...) Assim, é o caso de, na esteira da manifestação do MPF, autorizar o Tribunal de Contas da União a utilizar as provas compartilhadas mesmo contra colaboradores ou empresas lenientes para o fim exclusivo de ressarcimento dos danos decorrentes do crime.
Cabe ressalvar que não poderão ser utilizadas para imposição de multas punitivas ou administrativas, inclusive declaração de inidoneidade ou proibição de contratar.
Igualmente, deverá, como condição, o Tribunal de Contas da União admitir que as multas ou confiscos previstos e executados nos acordos de leniência e de colaboração sejam considerados para amortização dos valores das indenizações, se maiores, apuradas contra os colaboradores ou lenientes.
Na linha do sugerido pelo próprio Tribunal de Contas da União, havendo responsáveis solidários pelos danos, deve-se dar preferência à cobrança da indenização dos não-colaboradores ou não lenientes.
Como o próprio Tribunal de Contas da União já decidiu, deverá ainda a Corte Administrativa se abster de utilizar as provas compartilhadas para decretar a indisponibilidade de ativos dos colaboradores ou lenientes, pois medida espécie poderá comprometer a solvência deles e, por conseguinte, prejudicar o cumprimento das obrigações indenizatórias previstas nos acordos celebrados com o Ministério Público Federal.
Se, quanto à questão da indisponibilidade de ativos, surgirem situações excepcionais, este Juízo poderá ser provocado.
Igualmente, a autorização vale apenas para o Tribunal de Contas de União e que não pode, por sua conta, autorizar a utilização das provas compartilhadas com terceiros.
Observo, por oportuno, que não se trata aqui de traçar limites à autonomia do Tribunal de Contas da União, que exerce relevante função de fiscalização da atividade administrativa e de proteção do erário, mas apenas o de estabelecer limites e condições para utilização por ele de provas que foram colhidas em processos da responsabilidade deste Juízo.
Tais limitações ou condições são estabelecidas apenas com o propósito de proteger os colaboradores ou lenientes e assim não desestimular novos acordos, o que poderia comprometer a expansão das investigações e a descoberta de novos crimes.
Tais limitações ou condições não impedem a ação autônoma do Tribunal de Contas da União contra colaboradores ou lenientes desde que não sejam usadas as provas compartilhadas por este Juízo.
Tais limitações ou condições não impedem a utilização irrestrita das provas compartilhadas por este Juízo contra quem não dispuser de acordo de colaboração ou de leniência.”.
Bem se vê, no presente caso concreto, que, a despeito do subsequente apontamento do possível dano remanescente ao erário pela isolada atuação da unidade técnica no TCU, a colaboração prestada ao MPF por César Ramos Rocha (Peça 9, fls. 3/4) teria resultado no melhor desenvolvimento do correspondente processo de tomada de contas especial, até porque teria permitido, entre outras medidas, o subsequente desarquivamento de alguns processos no TCU para o efetivo prosseguimento do feito, devendo essa situação ser sopesada no presente momento.
Por conseguinte, como o TCU tem deixado de impor a aludida constrição cautelar patrimonial, em face dos acordos de colaboração premiada com a adjacente leniência firmados judicialmente com o MPF e com a CGU-AGU, tendo o aludido responsável demonstrado, ainda, a sua clara disposição para colaborar com a apuração das irregularidades e do subjacente dano ao erário no âmbito do TCU, mostra-se adequada a proposta do titular da unidade técnica, em plena sintonia com a jurisprudência do TCU (v.g.: Acórdãos 2.428/2016, 483/2017, 672/2017, 1.831/2017, 2.005/2017, 2.014/2017, 2.791/2017 e 387/2018, do Plenário) , podendo a aludida cautelar ser considerada prejudicada, então, por perda de objeto.
Bem se sabe, enfim, que, a despeito de a suscitada cautelar patrimonial constritiva poder novamente vir a ser decretada pelo TCU, a partir da identificação de outras irregularidades com novo dano ao erário em vários outros processos no TCU, o Tribunal já enviou a devida determinação, por meio do recente Acórdão 279/2019-TCU-Plenário, para que a SeinfraOperações atente para a necessidade de atribuir a possível celeridade sobre a conclusão de mérito do TC Processo 036.342/2016-5, sem prejuízo, contudo, de, no bojo dos demais processos semelhantes autuados perante o TCU sob a minha relatoria, promover a efetiva responsabilização de todos os demais agentes políticos e administrativos faltosos, além das demais pessoas físicas e jurídicas não colaboradoras com o MPF e a Polícia Federal ou das pessoas indevidamente beneficiárias dos indigitados desvios de recursos federais, aí eventualmente incluídos os partidos políticos.
Incorporo, portanto, o parecer da unidade técnica a estas razões de decidir e, assim, assinalo o presente prejuízo à eventual concessão da suscitada cautelar patrimonial constritiva, por perda de objeto, sem prejuízo de determinar o apensamento definitivo do presente processo ao TC Processo 036.342/2016-5 (já apensado o processo originário: TC Processo 023.266/2015-5) .
	Ante o exposto, pugno pela prolação do Acórdão ora submetido a este Colegiado. 
TCU, Sala das Sessões Ministro Luciano Brandão Alves de Souza, em 20 de fevereiro de 2019.
Ministro-Substituto ANDRÉ LUÍS DE CARVALHO 
Relator